臺灣臺中地方法院交通事件裁定　　　　96年度交聲字第1329號
原處分機關　交通部公路總局臺中區監理所
異　議　人
即受處分人　甲○○
上列受處分人因違反道路交通管理處罰條例案件，對於交通部公
路總局臺中區監理所民國九十六年十月二十五日所為之處分（中
監違字第裁六○－ＧＣ0000000－0號裁決書），聲明異
議，本院裁定如下：
    主  文
原處分關於罰鍰新臺幣肆萬玖仟伍佰元部分，撤銷。
前項撤銷部分，不罰。
    理  由
一、原處分機關交通部公路總局臺中區監理所係以：異議人即受
    處分人甲○○於民國九十五年六月二十二日凌晨二時零分許
    ，駕駛車牌號碼五五八六－ＮＳ號自用小客車，行經臺中市
    ○○○路與太原八街口處，因「酒後駕車經呼氣，酒測值為
    每公升零點七四毫克（超過標準零點二五毫克）」之交通違
    規，經臺中市警察局第二分局依違反道路交通管理處罰條例
    第三十五條第一項舉發。異議人曾於緩起訴尚未期滿前提起
    聲明異議，經臺灣臺中地方法院以九十五年度交聲字第七五
    六號裁定略以「原處分撤銷... 上開緩起訴期間尚未屆滿，
    原處分機關即為裁決，尚有未洽... 」，爰此，本所遂撤銷
    第六○－ＧＣ0000000號裁決書，並函復異議人俟緩
    起訴處分實質確定後，本所再據以裁決。本所於上開緩起訴
    期滿後，復於九十六年十月二十五日依照違規事實以中監違
    字第裁六○－ＧＣ0000000－0號裁決書裁處罰鍰新
    臺幣（下同）四萬九千五百元整（異議人已先行辦理吊扣駕
    照手續），異議人仍有不服，謂其已受臺灣臺中地方法院檢
    察官緩起訴命令，向弘道老人福利基金會繳納六萬元整，還
    須繳納第ＧＣ0000000號違規單（罰鍰四萬九千五百
    元整），自九十五年二月五日行政罰法施行後，刑法及行政
    罰法不得一罪二罰，故提出聲明異議。
二、本件聲明異議意旨略以：依據行政罰法第二十六條規定，一
    罪不兩罰採行「先刑法後行政」，監理機關向伊罰鍰四萬九
    千五百元整，並執行吊扣駕照，顯然裁決有誤。伊已因本件
    酒醉駕車案件，經緩起訴處分繳交六萬元，請求撤銷罰鍰四
    萬九千五百元整之罰鍰，爰聲明異議等語。
三、按汽車駕駛人，駕駛汽車經測試檢定有酒精濃度超過規定標
    準之情形者，處新臺幣一萬五千元以上六萬元以下罰鍰，並
    當場移置保管該汽車及吊扣其駕駛執照一年；因而肇事致人
    受傷者，並吊扣其駕駛執照二年；致人重傷或死亡者，吊銷
    其駕駛執照，並不得再考領，道路交通管理處罰條例第三十
    五條第一項第一款定有明文。惟依九十五年二月五日正式施
    行之行政罰法第二十六條第一項規定：「一行為同時觸犯刑
    事法律及違反行政法上義務規定者，依刑事法律處罰之。但
    其行為應處以其他種類行政罰或得沒入之物而未經法院宣告
    沒收者，亦得裁處之。」此乃一行為同時造成刑罰法律與行
    政秩序罰規定發生競合適用之關係時，基於「一事不二罰」
    之法理，經由立法程序確立應以刑罰優先為原則，避免行為
    人承受過度且重複之處罰。此觀該條立法理由明確揭示：「
    一行為同時觸犯刑事法律及違反行政法上義務規定時，由於
    刑罰與行政罰同屬對不法行為之制裁，而刑罰之懲罰作用較
    強，故依刑事法律處罰，即足資警惕時，實無一事二罰再處
    行政罰之必要。且刑事法律處罰，由法院依法定程序為之，
    較符合正當法律程序，應予優先適用。但罰鍰以外之沒入或
    其他種類行政罰，因兼具維護公共秩序之作用，為達行政目
    的，行政機關仍得併予裁處，故為第一項但書規定。」，其
    理益明。是以前揭行政罰法中刑事法律處罰優先且不再處以
    行政秩序罰之目的，既係因為行為人已接受刑罰而足資警惕
    ，且已發生懲罰之作用，即無使行為人陷於雙重處罰之不利
    益，則關於刑事法律處罰之範圍自應採取實質認定，凡刑事
    實體法或程序法中所規定客觀上剝奪行為人生命、自由、財
    產權利，主觀上亦因制裁之嚴厲性、痛苦性，其強度足以造
    成心理強制而間接達成矯正教化目的之處遇手段，皆應納入
    其中，而不以形式上符合刑法第三十二條至第三十四條所定
    主刑及從刑種類者為限，始與前揭法律規範之意旨相符。
四、經查：本件受處分人上開酒後駕車除構成道路交通管理處罰
    條例第三十五條第一項第一款之交通違規事由外，亦已合於
    刑法第一百八十五條之三服用酒類不能安全駕駛動力交通工
    具而駕駛罪之構成要件，臺灣臺中地方法院檢察署檢察官於
    斟酌受處分人之犯後態度及公共利益之維護後，認以緩起訴
    處分為適當，乃於九十五年六月二十三日以九十五年度速偵
    字第二四六一號為緩起訴處分，並於處分書中載明緩起訴期
    間為一年，受處分人應於收受緩起訴處分命令通知書之日起
    一個月內，向財團法人臺中市○○○道老人福利基金會繳納
    六萬元，而受處分人已於九十五年八月十七日繳足上開款項
    等情，有前揭緩起訴處分書、財團法人臺中市○○○道老人
    福利基金會緩起訴處分金繳款收據各一份在卷可稽。則受處
    分人上開違反刑事法律禁止規範之犯罪事實既已明確，僅因
    檢察官採取緩起訴處分之替代性刑事處遇手段，未將該案逕
    行起訴或聲請簡易判決處刑，致其後適用之刑事訴訟程序有
    所區別，然就受處分人負有包括支付一定金額予檢察官指定
    機構在內之義務觀察，其如未在上開指定期間內確實履行義
    務，依刑事訴訟法第二百五十三條之三第一項第三款之規定
    ，受處分人將遭受撤銷緩起訴處分之不利益；反之，倘其確
    實遵守並履行各項緩起訴條件，除非合於刑事訴訟法第二百
    六十條所定情形之一，否則受處分人即無再就同一案件遭受
    刑事訴追之虞。從而，受處分人已因上開緩起訴處分而剝奪
    其財產權，主觀上前揭金錢給付義務亦具有強制性、懲罰性
    ，雖不若易科罰金係以支付金錢作為自由刑之替代，惟經由
    緩起訴處分條件之履行使其免於遭檢察官發動起訴程序，仍
    具有替代刑罰之效果，廣義而言，應屬前揭所稱之「實質刑
    事法律處罰」，而有行政罰法第二十六條第一項「一事不二
    罰」規定之適用（臺灣高等法院臺中分院九十五年度交抗字
    第四七七號裁定同此結論，可值參照）。
五、又法務部九十五年五月二十五日法律字第０九五０七００三
    九三號函雖謂：行政罰法第二十六條第二項所稱「不起訴處
    分」包括「緩起訴處分」在內等語，惟該項乃例外得裁處行
    政秩序罰之補充規定，參諸該條文係將「不起訴處分」、「
    無罪」、「免訴」、「不受理」、「不付審理」等不能證明
    刑事被告犯罪或未曾使其實際接受刑罰之情形逐一臚列，顯
    然與該條第一項所指發生處罰競合之前提要件尚有未合，故
    有第二項仍依違反行政法上義務規定裁處之必要。本件緩起
    訴處分既非不能證明行為人之犯罪事實，且有支付一定金額
    之實質處罰，自與上開行政罰法第二十六條第二項列舉之不
    起訴處分等情形迥然有別，仍無從遽為比擬而為相同之處置
    。如若不然，則刑事被告如經法院循審判程序判處罰金或得
    以易科罰金之拘役或有期徒刑，均得以援用行政法罰第二十
    六條第一項之規定，免於處以行政秩序罰之雙重不利益；至
    於藉由緩起訴處分而節省司法資源者，在基於實質懲罰目的
    而其財產權遭受剝奪之餘，卻仍需繳納一定金額之行政罰鍰
    ，其結果勢必降低刑事被告接受緩起訴處分之意願，而反噬
    緩起訴處分替代繁複刑事審判程序之制度性機能。準此以言
    ，行政罰法第二十六條第二項既未將緩起訴處分列舉其中，
    本於「例外規定從嚴解釋」之法理及前揭說明，自不能將條
    文中「不起訴處分」之範圍，擴及於性質顯不相同之「緩起
    訴處分」，附此敘明。
六、綜上，原處分關於罰鍰四萬九千五百元部分，依行政罰法第
    二十六條第一項前段規定，即應依刑事法律處罰之，已無再
    依上開道路交通管理處罰條例第三十五條第一項第一款裁處
    行政罰鍰之餘地，受處分人據以聲明異議非無理由，原處分
    就此部分應予撤銷，另由本院為受處分人不罰之諭知。至於
    原處分關於吊扣駕駛執照部分，則係預防將來再犯危險之管
    制罰，而有別於前揭針對已發生違規事實科處罰鍰之行政秩
    序罰，屬行政罰法第二十六條第一項但書所稱之「其他種類
    行政罰」，原處分機關仍得依道路交通管理處罰條例第三十
    五條第一項第一款併予裁處，併此敘明。
七、據上論斷，應依道路交通管理處罰條例第八十七條第二項，
    道路交通案件處理辦法第二十條，裁定如主文。
中　　華　　民　　國　　96　　年　　11　　月　　26　　日
                  交通法庭  法  官  許月馨
上正本證明與原本無異。
如不服本裁定，應於送達後五日內，向本院提出抗告狀。
                            書記官  黃美雲
中　　華　　民　　國　　96　　年　　11　　月　　26　　日
